臺灣高等法院刑事判決
110年度交上訴字第91號
上  訴  人  
即  被  告  張清富



選任辯護人  呂丹琪律師
上列上訴人即被告因公共危險等案件，不服臺灣桃園地方法院10
9年度審交訴字第245號，中華民國110年3月26日第一審判決（起
訴案號：臺灣桃園地方檢察署109年度偵字第29567號），提起上
訴，本院判決如下：
    主  文
原判決關於肇事逃逸部分撤銷。
張清富駕駛動力交通工具發生交通事故，致人傷害而逃逸，處有
期徒刑伍月，如易科罰金，以新臺幣壹仟元折算壹日。
其他上訴駁回。
    事  實
一、張清富於民國109年2月26日下午，將其配偶張陳玉珍所有之
    車號0000-00號自用小客車停放在桃園市○○區○○路000巷00號
    前，直至同日下午4時19分許，發動該車欲駛離時，本應注
    意車前狀況，並隨時採取必要之安全措施，且當時為日間有
    自然光線之晴天，現場柏油路面乾燥無缺陷，亦無障礙物，
    視距良好，並無不能注意之情事，竟疏未注意車前狀況，適
    姚秀美騎乘車號000-000號普通重型機車停在張清富所駕駛
    之上開車輛左前方，張清富因貿然向前行駛，致其車頭撞及
    該機車右側，造成該機車向左傾斜而碰撞張櫻耀所經營之雞
    肉攤並斜倒在該攤位上，姚秀美因而受有下背部拉挫傷之傷
    害，隨即攔停張清富，要求張清富下車處理，詎張清富下車
    查看並應姚秀美要求留下聯絡電話號碼後，明知其已駕車肇
    事，亦可預見姚秀美因而受傷，復明知姚秀美不同意其離去
    ，竟仍基於肇事逃逸之故意，未報警處理，亦未採取救護姚
    秀美之必要措施，復未等候救護人員或警察到場處理、或將
    其真實身分告知姚秀美、或得姚秀美之同意，即逕自駕車離
    開現場而逃逸。嗣警獲報到場處理，並依姚秀美提供之上開
    肇事車號及肇事者之聯絡電話號碼，通知登記車主張陳玉珍
    ，始循線查悉上情。
二、案經姚秀美訴由桃園市政府警察局龍潭分局報告臺灣桃園地
    方檢察署檢察官偵查起訴。　
    理  由
壹、證據能力部分：
　　本案據以認定被告張清富犯罪之供述證據（詳如後述），其
    中屬於傳聞證據之部分，檢察官、被告及辯護人在本院審理
    時均未爭執其證據能力，復經本院審酌認該等證據之作成無
    違法、不當或顯不可信之情況，非供述證據亦查無公務員違
    背法定程序而取得之情事，自均有證據能力。
貳、實體部分：
一、認定犯罪事實所憑之證據及理由：
　㈠前揭事實，業據被告於原審準備程序、審理及本院審理時坦
    承不諱（見原審卷第41至42、55、60頁、本院卷第249頁）
    ，核與告訴人姚秀美於警詢、偵查及本院審理時、證人張櫻
    耀於警詢及偵查中指證情節大致相符（見偵卷第25、31至33
    、71至73、83至84頁、本院卷第163頁），並有車號查詢汽
    車車籍資料、道路交通事故肇事人自首情形紀錄表、現場圖
    、調查報告表、照片、唯科診所診斷證明書、桃園市政府警
    察局龍潭分局111年2月23日龍警分刑字第1110004759號函暨
    所附本案承辦警員職務報告附卷可稽（見偵卷第39、45、47
    至60、75頁、本院卷第185至187頁），已堪認定。
　㈡按汽車行駛時，駕駛人應注意車前狀況，並隨時採取必要之
    安全措施，道路交通安全規則第94條第3項定有明文。本案
    被告既考領有合格駕駛執照，此有證號查詢汽車駕駛人資料
    在卷可查（見偵卷第37頁），駕車上路自應注意前開規定。
    而依卷附道路交通事故調查報告表暨照片所示，案發當時為
    日間有自然光線之晴天，現場柏油路面乾燥無缺陷，亦無障
    礙物，視距良好，並無任何足令被告不能注意之情事，被告
    竟疏未注意車前狀況，貿然向前行駛，致其車頭撞及告訴人
    所騎乘之機車右側，造成該機車向左傾斜而碰撞一旁之雞肉
    攤並斜倒在該攤位上，則結果之發生，顯係被告可得避免或
    防止，其就本案交通事故之發生自有過失。
　㈢被告雖曾否認告訴人所受上開傷害與本案事故有關，然告訴
    人指稱其於案發後遭其機車壓住，無法起身，經旁人扶正機
    車，始得下車等情（見偵卷第25、72頁、本院卷第163頁）
    ，其並當場向張櫻耀及被告表示其腰部疼痛，此除據證人張
    櫻耀證述屬實（見偵卷第83至84頁）外，並經被告坦認在卷
    （見原審卷第41頁），參以告訴人於案發後同日即就醫確診
    受有下背部拉挫傷，此亦有卷附唯科診所提供之診斷證明書
    及用藥紀錄可憑（見本院卷第99、101頁），足見被告上開
    過失行為確使告訴人受有前述傷害，被告之過失行為與告訴
    人之傷害結果間，自有相當因果關係。至告訴人雖於案發前
    曾因腰椎四、五節滑脫、椎間盤突出導致背痛及左側嚴重坐
    骨神經痛，而於108年5月27日至臺北榮民總醫院門診、住院
    ，並於同年月30日進行腰椎第四、五節減壓及固定手術，且
    於術後仍持續有背痛情形，此有該院110年9月13日北總骨字
    第1101700068號函在卷可參（見本院卷第113頁），然由前
    述交通事故發生時雙方之駕駛行為、兩車之相對位置、撞擊
    部位、方向、力道等情觀之，確已足使告訴人之下背部受傷
    以致原有之腰傷背痛病情加劇，從而，即令臺北榮民總醫院
    無法判斷上開唯科診所醫師診斷之「下背部拉挫傷」是否本
    案車禍所致、抑或上開手術治療之舊傷（見本院卷第113頁
    ），仍難執此遽為有利於被告之認定。
　㈣至被告雖於肇事後，曾應告訴人要求下車並提供手機門號及
    家用電話號碼，始行駕車離去，然查：
　⒈刑法第185條之4之肇事致人死傷逃逸罪，係以處罰肇事後逃
    逸之駕駛人為目的，俾促使駕駛人於肇事後能對被害人即時
    救護，以減少死傷，此觀該條之立法理由，係「為維護交通
    安全，加強救護，減少被害人之死傷，促使駕駛人於肇事後
    ，能對被害人即時救護，特增設本條，關於肇事致人死傷而
    逃逸之處罰規定」自明。而所謂逃逸，係指逃離肇事現場而
    逸走之行為，故上開規定實揭櫫駕駛人於肇事致人死傷時，
    有在場義務，且汽車駕駛人駕駛汽車肇事致人受傷或死亡者
    ，應即採取救護措施及依規定處置，並通知警察機關處理，
    不得任意移動肇事汽車及現場痕跡證據，道路交通管理處罰
    條例第62條第3項規定甚明；是汽車駕駛人於肇事後，有停
    留現場採取救護或其他必要措施，並應向警察機關報告之法
    定義務，以防損害範圍之擴大（傷者因就醫延誤致生無謂傷
    亡）及維護其他用路人之交通安全，並明肇事之責任。如於
    肇事後，駕車逃離現場，不僅使肇事責任認定困難，更可能
    使受傷之人喪失生命、求償無門，因此，肇事駕駛人應留置
    現場等待或協助救護，並確認被害人已經獲得救護、或無隱
    瞞而讓被害人、執法人員或其他相關人員得知其真實身分、
    或得被害人同意後，始得離去，方符合上開肇事致人死傷逃
    逸罪之立法目的（最高法院102年度台上字第1794號判決意
    旨參照）。本條既係在防止逃逸行為所產生之抽象危險，因
    此所謂「逃逸」，應係指行為人不留在肇事現場為即時救護
    、避免後車再度撞擊或協助相關人員迅速處理事故而離去之
    行為，蓋此一離去行為可能使因肇事所發生之損害有再度擴
    大之危險（最高法院102年度台上字第1359號判決意旨參照
    ）。從而該罪之成立，在客觀上須行為人有駕駛動力交通工
    具肇事，且致人死傷而逃逸之行為，在主觀上則須行為人對
    致人死傷之事實有所認識，並進而決意擅自逃離肇事現場，
    為其要件。惟此所謂「認識」並不以行為人明知致人死傷之
    事實為必要，祇須行為人可預見因肇事而發生致人死傷之結
    果，即足當之（最高法院104年度台上字第3459號判決意旨
    參照）。
　⒉本案告訴人於事發後旋即攔停被告，要求被告下車處理，並
    當場告以腰部有疼痛之情，而被告雖有下車查看，然於告訴
    人要求其留下聯絡電話號碼時，先提供手機門號0000000000
    號，然經告訴人當場撥打查證該號碼為空號，被告始將其家
    用電話號碼0000000號告知告訴人，然經告訴人當場撥打，
    無人接聽，被告於告訴人未及撥打電話報警之前，即逕駕車
    離去，而未留下其姓名，告訴人遂拍下肇事車號，後將該車
    號與上開聯絡電話號碼提供承辦員警追查等情，除據告訴人
    指述明確（見偵卷第25頁）外，並有前揭承辦警員職務報告
    在卷可稽（見本院卷第187頁），被告亦自承：告訴人買完
    東西準備坐上機車用雙腿後蹬準備離開時，疑似重心不穩，
    差點倒在我車邊，幸好一旁攤販助手見狀趕緊協助攙扶告訴
    人並穩住車身，告訴人停好車後就大聲斥責我，我就下車查
    看，告訴人稱我汽車碰撞到她的人車導致她人車不穩摔倒，
    當下告訴人有跟我要電話，我有先給手機號碼，告訴人撥打
    該號碼不通，說我騙她，於是我又再給告訴人我家裡電話號
    碼，之後就詢問告訴人我是否可以離開，告訴人說我離開就
    要告我肇事逃逸；告訴人當時有跟我說她腰痛，但我沒有報
    警也沒叫救護車，告訴人也沒有同意我可以離開現場等語（
    見偵卷第12至13頁、原審卷第41頁），則被告既於肇事後目
    睹告訴人人車傾倒在攤位上，並親聞告訴人當場表明腰痛，
    衡情其當可預見告訴人可能因本案事故而受傷，其主觀上對
    於其駕車肇事致人受傷之事實，應已有所認識，且告訴人當
    時亦以言語向被告表明其有受傷、不同意被告離去等情，則
    被告因駕車肇事，已負有停留現場及照顧救護傷者並通知警
    察機關處理等法定義務，竟未採取協助告訴人就醫等必要救
    護措施、或報告警察機關、留置現場等待警察到場處理，亦
    未將其姓名或身分告知告訴人，而於告訴人已明示反對被告
    離去並以「離開就告你肇事逃逸」一語相告之情形下，猶逕
    自決意駕車離開現場，益徵其主觀上顯有肇事逃逸之故意，
    所為不僅可能使肇事責任認定困難，更可能使受傷之告訴人
    求償無門，揆諸前揭說明，自應成立肇事逃逸罪。其雖曾辯
    稱：因為看告訴人先走掉，所以才離開現場云云，然告訴人
    否認其當時有騎車離開現場之舉，被告復自承其無證據足證
    告訴人有先行離去之情（見原審卷第42頁），則其前開所辯
    ，自難採信。
　⒊至被告於肇事後，雖有提供上開手機門號及家用電話號碼予
    告訴人；嗣經警依告訴人提供之肇事車號，調閱車輛資訊系
    統，查得車主登記為張陳玉珍、手機號碼0000000000號，遂
    撥打該手機，無人接聽，後撥打被告留予告訴人之上開家用
    電話號碼，經張陳玉珍接聽，並稱上開肇事車輛係由其配偶
    即被告駕駛外出尚未返家等情，員警遂請張陳玉珍轉知被告
    返家後與警聯絡，嗣被告返家後，始致電向員警告知其在龍
    潭市場與人發生碰撞爭執等情事，惟其自稱有主動留下手機
    及家用電話號碼，表明後續有事可找，經警核對被告手機門
    號後，發覺被告手機門號為0000000000號，與其提供告訴人
    之手機門號（0000000000）相差1碼等情，有前揭承辦警員
    職務報告在卷可稽（見本院卷第187頁），從而被告固有提
    供真實之家用電話號碼之舉，然被告於告訴人當場撥打其所
    提供之手機門號查證時，既已聽聞告訴人表明該門號為空號
    ，倘其確有留下個人聯絡電話號碼之真意，衡情理當再向告
    訴人確認該手機門號是否正確無誤，竟捨此不為，另提供其
    家庭成員所共用而非其1人專用之電話號碼，復未留下其真
    實姓名或身分，亦未報警或協助告訴人就醫，即在未獲告訴
    人同意之際，逕自駕車離去，所為自屬肇事逃逸無訛，即令
    其當場有提供上開電話號碼予告訴人，亦不影響其肇事逃
    逸犯行之認定。
  ㈤綜上所述，本案事證明確，被告犯行均堪認定，應予依法論
    科。　　　 
二、論罪科刑：
  ㈠查被告行為後，刑法第185條之4業於110年5月28日修正公布
    ，同年月30日生效施行，由原規定：「駕駛動力交通工具肇
    事，致人死傷而逃逸者，處1年以上7年以下有期徒刑」，修
    正為：「（第1項）駕駛動力交通工具發生交通事故，致人
    傷害而逃逸者，處6月以上5年以下有期徒刑；致人於死或重
    傷而逃逸者，處1年以上7年以下有期徒刑」，並增訂第2項
    ：「犯前項之罪，駕駛人於發生交通事故致人死傷係無過失
    者，減輕或免除其刑」，修正後為表明縱使行為人駕駛動力
    交通工具發生交通事故致人死傷係無過失而逃逸者，亦應為
    本條處罰範圍，故將原規定「肇事」之用語改為「發生交通
    事故」，以臻明確，另依行為人對法益侵害之程度為傷害、
    重傷或死亡之情形，分別規定其刑度。其中致人傷害之刑度
    為「6月以上5年以下有期徒刑」，致人於死或重傷之刑度為
    「1年以上7年以下有期徒刑」，另增訂第2項，就犯第1項之
    罪之駕駛人，於發生交通事故致人死傷係無過失者，減輕或
    免除其刑。本案被告因駕車過失，雖致告訴人受傷，然非屬
    重傷，業如前述，比較新舊法，舊法刑度為「1年以上7年以
    下有期徒刑」，於修正後即應適用同條第1項前段，其法定
    刑為「6月以上5年以下有期徒刑」，復無同條第2項減輕或
    免除其刑規定之適用，從而，修正後之規定對被告較為有利
    ，自應適用修正後刑法第185條之4第1項前段之規定。故核
    被告所為，係犯刑法第284條前段之過失傷害、修正後同法
    第185條之4駕駛動力交通工具發生交通事故致人傷害而逃逸
    罪。其所犯上開2罪間，犯意各別，行為互殊，應予分論併
    罰。
  ㈡再按刑法第59條規定，犯罪之情狀可憫恕者，得酌量減輕其
    刑，同法第57條規定，科刑時應審酌一切情狀，尤應注意左
    列事項（共10款）為科刑重輕之標準，兩條適用上固有區別
    ，惟所謂「犯罪之情狀」與「一切情形」云云，並非有截然
    不同之領域，於裁判上酌減其刑時，應就犯罪一切情狀（包
    括第57條所列舉之10款事項），予以全盤考量，審酌其犯罪
    有無可憫恕之事由（即判例所稱有特殊之原因與環境等等，
    在客觀上足以引起一般同情，以及宣告法定低度刑，是否猶
    嫌過重），以為判斷。故適用第59條酌量減輕其刑時，並不
    排除第57條所列舉10款事由之審酌（最高法院70年度第6 次
    刑事庭會議決議意旨參照）。又肇事逃逸罪之法定刑為「6
    月以上5年以下有期徒刑」，然同為肇事逃逸之人，其原因
    動機不一，犯罪情節未必盡同，其逃逸行為所造成危害社會
    之程度自屬有異，法律科處此類犯罪，所設之法定最低本刑
    卻同為「6月有期徒刑」，不可謂不重。於此情形，倘依其
    情狀處以較輕之有期徒刑，即足以懲儆，並可達防衛社會之
    目的者，自非不可依客觀之犯行與主觀之惡性二者加以考量
    其情狀，是否有可憫恕之處，適用刑法第59條之規定酌量減
    輕其刑，期使個案裁判之量刑，能斟酌至當，符合比例原則
    。本案被告駕車肇事，一時失慮而逃逸，然有留下真實之家
    用聯絡電話，且案發現場道路兩側均有攤販，人車往來頻繁
    ，有現場照片在卷可參，告訴人所受傷害亦非至為嚴重，其
    因被告逃逸而未能受及時救護之可能性較低，被告並已於
　　原審及本院審理時坦承犯行，惡性尚非重大，其肇事逃逸犯
    罪之情狀，客觀上顯有情輕法重之處，爰就肇事逃逸部分，
    依刑法第59條規定減輕其刑。
　㈢原審認被告犯過失傷害罪，事證明確，並審酌被告駕車未注
    意車前狀況之過失情節，因此發生車禍，致告訴人受有前開
    傷勢，犯後雖坦承犯行，然未能與告訴人達成和解、賠償損
    失，兼衡被告之生活及經濟狀況、素行、年紀及智識程度等
    一切情狀，量處拘役50日，並諭知易科罰金之折算標準為以
    新臺幣1000元折算1日。經核其此部分認事用法尚無違誤，
    量刑亦屬妥適。被告就此部分上訴，或否認犯罪，或指摘原
    審量刑過重，均不足採，其此部分上訴為無理由，應予駁回
    。
　㈣原審認被告肇事逃逸，事證明確，而予論罪科刑，固非無見
    。惟查被告行為後，刑法第185條之4規定業經修正，原審未
    及比較新舊法以定其應適用之法律，自有未當。被告提起上
    訴，或否認肇事逃逸，或指摘原審就此部分量刑過重，固均
    不足採，惟原判決關於肇事逃逸部分，既有上開違誤可議之
    處，自屬無可維持，應予撤銷。爰審酌被告駕車肇事致告訴
    人受傷後，竟僅留下家用電話號碼，而未報警處理、採取必
    要之救護措施、等候救護人員或警察到場處理，亦未表明其
    真實身分，即在未獲告訴人同意之下，逕自駕車逃逸，罔顧
    告訴人之權益，犯後雖於原審坦承肇事逃逸犯行，然上訴後
    又翻異前詞，改口否認，直至111年5月27日本院審理時始再
    坦承犯行，雖迄未能與告訴人達成和解、賠償告訴人所受損
    害，然告訴人所受傷害非鉅，被告惡性尚非重大，兼衡其犯
    罪之動機、目的、手段、生活狀況、品行、智識程度等一切
    情狀，量處如主文第2項所示之刑，並諭知易科罰金之折算
    標準。
據上論斷，應依刑事訴訟法第368條、第369條第1項前段、第364
條、第299條第1項前段，刑法第2條第1項後段、第185條之4第1
項前段、第59條、第41條第1項前段，刑法施行法第1條之1第1 
項，判決如主文。
本案經檢察官王亞樵到庭執行職務。
中　　華　　民　　國　　111 　年　　6 　　月　　29　　日
                  刑事第十五庭審判長法　官 陳芃宇
                                    法　官 曹馨方
                                    法　官 陳俞伶
以上正本證明與原本無異。
過失傷害罪部分，不得上訴。
駕駛動力交通工具發生交通事故致人傷害而逃逸罪部分，如不服
本判決，應於收受送達後20日內向本院提出上訴書狀，其未敘述
上訴之理由者並得於提起上訴後20日內向本院補提理由書（均須
按他造當事人之人數附繕本）「切勿逕送上級法院」。
                                    書記官 陳雅加
中　　華　　民　　國　　111 　年　　7 　　月　　7 　　日
附錄：本案論罪科刑法條全文
中華民國刑法第284條
因過失傷害人者，處1年以下有期徒刑、拘役或10萬元以下罰金
；致重傷者，處3年以下有期徒刑、拘役或30萬元以下罰金。

中華民國刑法第185條之4
駕駛動力交通工具發生交通事故，致人傷害而逃逸者，處6月以
上5年以下有期徒刑；致人於死或重傷而逃逸者，處1年以上7年
以下有期徒刑。
犯前項之罪，駕駛人於發生交通事故致人死傷係無過失者，減輕
或免除其刑。